【裁判字號】    95,上訴,3038
【裁判日期】    951222
【裁判案由】    違反藥事法等
【裁判全文】
臺灣高等法院刑事判決                95年度上訴字第3038號
上  訴  人  臺灣臺北地方法院檢察署檢察官
被      告  大川豐國際事業股份有限公司
兼上代表人  甲○○
上列上訴人因被告違反藥事法等案件，不服臺灣臺北地方法院九
十五年度訴字第一０號，中華民國九十五年七月二十一日第一審
判決（起訴案號：臺灣臺北地方法院檢察署九十四年度偵字第九
六八九號），提起上訴，本院判決如下：
    主  文
上訴駁回。
    理  由
一、公訴意旨略以：被告甲○○係址設臺北市○○區○○路二二
    五號三樓之被告大川豐國際事業股份有限公司（下稱大川豐
    公司，原名華彩生技股份有限公司，下稱華彩公司）負責人
    ，明知未依法申請查驗登記、取得藥品許可證之藥品，為藥
    事法所規範之偽藥，不得製造、販賣，竟基於製造偽藥之犯
    意，自不詳之日起至民國九十四年三月二十八日止，未經核
    准，將Sildenafil Analogue之西藥成分 ，摻入其所生產之
    「龍冠天下」產品而製造偽藥，並基於販賣偽藥之犯意，刊
    登廣告，將含有上開西藥成分之「龍冠天下」販賣與不特定
    人。復基於偽造文書之犯意，援引智維生物科技有限公司（
    下稱智維公司）所有「龍鳳天地」產品之食品字號於「龍冠
    天下」，且未經龍杏生技製藥股份有限公司（下稱龍杏公司
    ）之授權，於「龍冠天下」產品包裝盒暨內附藥品成分說明
    書上標示龍杏公司為製造廠等業務登載不實事項，足以生損
    害於龍杏公司。嗣經臺北市政府衛生局至大川豐公司抽驗「
    龍冠天下」，送請行政院衛生署藥物食品檢驗局（下稱藥檢
    局）檢出含有前開西藥成分，始悉上情，因認被告甲○○涉
    犯藥事法第八十二條第一項之製造偽藥、同法第八十三條第
    一項之明知為偽藥而販賣及刑法第二百十五條之業務登載不
    實文書等罪嫌，被告大川豐公司則應依藥事法第八十七條規
    定，科以同法第八十二條第一項及第八十三條第一項之罰金
    云云。
二、本件公訴人認被告大川豐公司及甲○○涉有前揭犯行，無非
    係以證人即智維公司實際負責人張智能及龍杏公司負責人林
    哲男之指證、卷附藥檢局九十三年十一月二十五日藥檢肆字
    第０九三九三二六八五四號函及九十四年十一月十六日藥檢
    參字第０九四九四三三四九六號檢驗成績書、「龍冠天下」
    廣告單，暨扣案之「龍冠天下」三百九十盒，為其論據。
三、訊據被告甲○○固不否認其係被告大川豐公司之負責人及有
    對外販賣「龍冠天下」產品之事實，惟堅詞否認有何違反藥
    事法及業務登載不實文書等犯行，辯稱：伊與張智能於九十
    二年十二月間合作成立華彩公司時，張智能係提供「龍鳳天
    地」（實係「龍鳳合頌」）及「韻彩纖」二產品充作入股金
    ，伊將「龍鳳天地」改名為「龍冠天下」對外銷售，並經張
    智能同意，在包裝上援引「龍鳳合頌」之食品字號，張智能
    並表示「龍鳳天地」（實係「龍鳳合頌」）係由智維公司委
    託龍杏公司生產，同時交付龍杏公司工廠登記證等相關資料
    ，以取信於伊。故「龍冠天下」均係智維公司提供，並非伊
    所製造，且智維公司聲稱係食品，經伊送檢結果亦合格，伊
    不知其中竟含有西藥成分等語。經查：
  (一)被告甲○○於九十二年十二月八日與智維公司實際負責人張
    智能簽立合作契約，約定由被告甲○○與智維公司合資成立
    華彩公司，惟斯時張智能因無力繳納股款，遂同意提供價值
    新臺幣二百萬元之男性用膠囊半成品及減肥食品膠囊供華彩
    公司經營，以代入股資金之繳付，此業據被告甲○○供承在
    卷，並經證人張智能迭於偵查、原審證述屬實（詳偵查卷第
    一０三、一二三、一三三頁、原審卷第三０至三二頁），且
    有合作契約書及合作契約備忘錄附卷可稽（見偵查卷第二三
    至二四頁）。嗣被告甲○○以華彩公司負責人名義，於同年
    月十一日完成華彩公司設立登記後，智維公司旋於同年月二
    十二日將該公司所生產之男性用膠囊「龍鳳天地」（實係「
    龍鳳合頌」）一萬九千零三十二顆及減肥用膠囊「韻彩纖」
    二百瓶，交由被告甲○○自行以華彩公司名義包裝並對外銷
    售等情，亦有證人張智能於偵查、原審之證述、華彩公司設
    立登記表及智維公司出貨單在卷可參（見原審卷第三０至三
    二頁、偵查卷第二七、四四、一０三、一二三頁）。
  (二)再前開智維公司交與華彩公司經營銷售之「龍鳳天地」（實
    係「龍鳳合頌」）膠囊，係由智維公司提供原料，委託龍杏
    公司打錠及充填膠囊等事實，亦為證人張智能所不否認（詳
    偵查卷第一０三頁、原審卷第三０頁），並經證人即龍杏公
    司負責人林哲男於偵查及原審證述明確（詳偵查卷第一０一
    至一０二頁、第一三七頁、原審卷第三四頁），復有委託製
    造契約書在卷可憑（見偵查卷第一０八頁）。又智維公司交
    付華彩公司之前開「龍鳳天地」（實係「龍鳳合頌」），僅
    以膠囊外附鋁箔壓包裝，並無外盒或藥品成分說明書，故被
    告甲○○另行委請他人設計製作紙盒外包裝（內附藥品成分
    說明書），並將該產品更名為「龍冠天下」，而以華彩公司
    名義對外販售，此亦據被告甲○○供述在卷，核與證人張智
    能之證述相符（詳偵查卷第一０三頁、原審卷第三０頁反面
    、第三二頁正、反面），並有卷附「龍冠天下」紙盒外包裝
    及內附說明書可證（見偵查卷第一三０、一四０頁）。
  (三)又臺北市政府衛生局於九十四年三月二十八日會同臺北市政
    府警察局刑事警察大隊，在上址被告大川豐公司查獲之「龍
    冠天下」三百九十二盒，固據證人張智能於原審證稱：伊所
    提供之產品係十顆膠囊二排裝或四顆膠囊二排裝，而扣案之
    「龍冠天下」係四顆膠囊單排裝，二者包裝方式不同，伊無
    法確定是否係伊公司所提供之產品等語（詳原審卷第三一頁
    反面至第三三頁反面）；證人林哲男於原審亦證稱：伊僅負
    責充填膠囊，並無包裝，伊不知商品名稱，亦未見過最後成
    品，無法確認前開扣案之「龍冠天下」膠囊是否係伊公司所
    製造等語（詳原審卷第三四頁、第三五頁正、反面）。惟查
    扣案之「龍冠天下」，係以一半藍色、一半白色之長橢圓形
    膠囊四顆排成一列，外附金色鋁箔壓包裝後，再以紙盒盛裝
    （內附藥品成分說明書），經原審當庭提示證人張智能辨認
    後，證人張智能亦證稱：該等膠囊外觀一半藍色、一半白色
    ，與「龍鳳天地」產品相同，膠囊外附鋁箔是金色沒錯等語
    （詳原審卷第三三頁反面、第三四頁反面）。準此，顯見扣
    案之「龍冠天下」，除膠囊排列、外盒等包裝方式外，其外
    觀與智維公司提供之「龍鳳天地」（實係「龍鳳合頌」）並
    無不同。參以卷附龍杏公司出具之同意書，亦載明該公司同
    意華彩公司產品「龍冠天下」生機膠囊食品向行政院衛生署
    （下稱衛生署）申請廣電字號等語（見偵查卷第四五頁），
    益證被告甲○○所辯：伊公司販賣之「龍冠天下」，係智維
    公司提供，由龍杏公司所生產，並非伊公司製造，伊僅係將
    膠囊外附鋁箔壓包裝剪開，另行委請他人包裝等語，尚非全
    然無據。公訴人指智維公司並未生產或出貨「龍冠天下」與
    被告大川豐公司，龍杏公司亦未生產「龍冠天下」乙節，容
    有誤會。
  (四)至前開「龍冠天下」產品前於九十三年間雖經消費者向臺北
    市政府衛生局申訴，由該局將該等膠囊送請藥檢局檢驗結果
    ，鑑別出Sildenafil Analogue西藥成分 ，復於九十四年二
    月間遭人向衛生署檢舉，由該署函請臺北市政府衛生局依法
    查處，經該局於同年月二十五日前往被告大川豐公司抽驗「
    龍冠天下」產品二盒，送請藥檢局檢驗結果，亦鑑別出
    Sildenafil Analogue（Mol.Wt:466）西藥成分 ，嗣經檢察
    官自扣案之「龍冠天下」隨機取其中一盒，送請藥檢局檢驗
    結果，則檢出Acetildenafil（即Sildenafil之類緣物 ，分
    子量466）西藥成分 ，此固有藥檢局九十三年十一月二十五
    日藥檢肆字第０九三九三二六八五四號函、九十四年三月二
    十一日藥檢參字第０九四九四０六０一七號及九十四年十一
    月十六日藥檢參字第０九四九四三三四九六號檢驗成績書、
    臺北市政府衛生局九十四年二月二十五日查驗工作報告表及
    食品檢查現場紀錄表、檢舉函及衛生署九十四年二月五日衛
    署食字第０九四０００五０六八號函在卷足憑（見偵查卷第
    四八至五０、五二、五三、五五、五六、一二八、一二九頁
    ）。然查：
  1.被告甲○○以華彩公司名義銷售之「龍冠天下」，係由張智
    能提供智維公司所有之「龍鳳天地」（實係「龍鳳合頌」）
    膠囊（外附鋁箔壓包裝），經被告甲○○另行委請他人進行
    外包裝，並更名為「龍冠天下」後，以華彩公司名義對外銷
    售之產品，而該等膠囊（外附鋁箔壓包裝）則係由智維公司
    委託龍杏公司所製造，已如前述，且查無證據證明被告甲○
    ○販賣之「龍冠天下」係其自行製造而成。公訴人復未舉證
    證明該等「龍冠天下」產品所含前開西藥成分，係由被告甲
    ○○所製造添加於膠囊內，自難遽認被告甲○○有製造偽藥
    之犯行。
  2.再張智能提供前開膠囊半成品與被告甲○○時，除檢附智維
    公司所有「龍鳳合頌膠囊食品」及「龍鳳天地膠囊食品」經
    衛生署核准國產食品產製前配方審查取得食品字號之相關文
    件，暨製造廠龍杏公司之經濟部工廠登記證外，復提供智維
    公司前於九十二年三月三日將所生產之膠囊送檢（未檢出含
    有「威而剛」主要成分Sildenafil）之證明文件與被告甲○
    ○，張智能並要求被告甲○○將智維公司提供與華彩公司之
    膠囊再行送驗，此業據證人張智能於偵查及原審證述明確（
    詳偵查卷第一０三、一二三頁、原審卷第三０頁反面、第三
    三頁），並有卷附衛生署九十二年十月二十八日衛署食字第
    ０九二００三六四八七號及衛署食字第０九二００三六四八
    八號函、經濟部工廠登記證、昭信科技顧問股份有限公司（
    下稱昭信公司）九十二年三月十三日檢驗結果報告書可憑（
    見偵查卷第二九至三二、四一、四三、八四頁）。嗣經被告
    甲○○於九十三年間將智維公司提供之該等膠囊食品先後送
    請華友科技顧問股份有限公司（下稱華友公司）及昭信公司
    檢驗結果，均未檢出「威而剛」之主要成分（或有效成分）
    Sildenafil，此亦有證人張智能之證述、華友公司九十三年
    一月二十四日檢驗報告及昭信公司九十三年二月二日檢驗結
    果報告書在卷可參（見偵查卷第八二、九０至九二、一０三
    、一二三頁、原審卷第三０頁反面、第三三頁）。是被告甲
    ○○辯稱其誤認係食品，不知其中含有西藥成分乙節，尚非
    全然無據。其因認智維公司所提供之該等男性用膠囊半成品
    ，乃經主管機關審定核准取得食品字號之食品，且係領有工
    廠登記證之合格製造廠商龍杏公司所生產，並經檢驗確認未
    含「威而剛」主要成分，而信賴該等膠囊純屬合格之食品，
    並非添加西藥成分之藥品，乃另行委請他人包裝後，以華彩
    公司名義對外販售，要難認其主觀上有明知為偽藥而販賣之
    故意。
  (五)據上，被告甲○○既無製造偽藥及明知為偽藥而販賣等犯行
    ，自不得令被告大川豐公司負藥事法之刑責。
  (六)公訴人另指：被告甲○○基於偽造文書之犯意，援引「龍鳳
    天地」之食品字號於「龍冠天下」，且未經龍杏公司授權，
    於「龍冠天下」產品包裝盒暨內附藥品成分說明書上標示龍
    杏公司為製造廠等業務登載不實事項，涉犯業務登載不實文
    書罪嫌云云。查前開「龍冠天下」產品之外包裝紙盒及內附
    說明單，均註明「本產品經為署食字第0920036488號函配方
    審定為食品」（即「龍鳳合頌」之食品字號），並標明製造
    廠為「龍杏製藥股份有限公司（CGMP）」等字樣，有卷附「
    龍冠天下」外包裝紙盒暨內附藥品成分說明書影本及扣案之
    「龍冠天下」三百九十盒可資佐證（見偵查卷第一三０、一
    四０頁），而證人張智能於原審固指證其並未同意被告甲○
    ○使用「龍鳳天地」之食品字號，「龍冠天下」亦不得援用
    「龍鳳天地」之食品字號；證人林哲男亦證稱「龍冠天下」
    因未在龍杏公司包裝，故不可能同意其外包裝標示龍杏公司
    之名稱等語。惟查：
  1.智維公司提供經主管機關審定核准之「龍鳳天地」及「龍鳳
    合頌」膠囊食品之國產食品產製前配方作成之原料，委由龍
    杏公司製造膠囊（外附鋁箔壓包裝）後，交由被告甲○○更
    名為「龍冠天下」，並以華彩公司之名義包裝對外販售，業
    如前述，是「龍冠天下」膠囊，本質上既屬智維公司所生產
    之「龍鳳天地」及「龍鳳合頌」，則被告甲○○於「龍冠天
    下」紙盒外包裝上標示品名為「龍冠天下（龍鳳合頌膠囊食
    品）」，並註明「龍鳳合頌」膠囊食品字號，自無何業務登
    載不實可言，公訴人此部分所指，與業務登載不實文書罪之
    構成要件有間。
  2.再被告甲○○以華彩公司名義對外販賣之「龍冠天下」，既
    係智維公司提供原料，委請龍杏公司製成膠囊本體外附鋁箔
    壓包裝，已如前述，則被告甲○○於其紙盒外包裝及內附藥
    品成分說明書上標示智維公司為製造公司、龍杏公司為製造
    廠，亦無不合，自難以業務登載不實文書罪相繩。證人張智
    能及林哲男所證未同意被告甲○○標示食品字號及公司名稱
    乙節，縱令屬實，亦不足據為不利於被告甲○○之認定。
四、綜上所述，本案公訴人之舉證，仍有合理之懷疑存在，尚未
    達於通常一般之人均不致有所懷疑，而得確信其為真實之程
    度，尚無從形成被告大川豐公司及甲○○有罪之確信。此外
    ，復查無其他積極證據足資證明被告大川豐公司及甲○○有
    何違反藥事法或業務登載不實文書犯行，自難遽以製造偽藥
    、明知為偽藥而販賣及業務登載不實文書罪相繩。
五、如上所述，被告甲○○以華彩公司名義銷售之「龍冠天下」
    ，係由張智能提供智維公司所有之「龍鳳天地」膠囊，而該
    等膠囊則係由智維公司委託龍杏公司所製造，且查無證據證
    明被告甲○○販賣之「龍冠天下」係其自行製造而成。是原
    審以不能證明被告大川豐公司及甲○○犯罪，而為渠等均無
    罪之諭知，核無不合。檢察官上訴指摘原審判決不當，請求
    撤銷改判，為無理由，應予駁回。
六、本件被告受無罪之判決，本件與檢察官移送辦部分（九十五
    年度偵字第一六七四四號），自不生裁判上一罪關係，是移
    送併辦部分，應退回由檢察官另行處理，附此敘明。
據上論斷，應依刑事訴訟法第三百六十八條，判決如主文。
本案經檢察官呂文忠到庭執行職務。
中    華    民    國    95    年    12    月    22    日
                  刑事第十九庭  審判長法  官  宋  祺
                                      法  官  吳鴻章
                                      法  官  陳憲裕
以上正本證明與原本無異。
如不服本判決，應於收受送達後十日內向本院提出上訴書狀，其
未敘述上訴之理由者並得於提起上訴後十日內向本院補提理由書
（均須按他造當事人之人數附繕本）。
                                      書記官  劉育妃
中    華    民    國    95    年    12    月    26    日


司法院資訊處製作；財團法人民間司法改革基金會備份。
